【裁判字號】    97,簡上,33
【裁判日期】    970730
【裁判案由】    排除侵害
【裁判全文】
臺灣嘉義地方法院民事判決  97年度簡上字第33號
上   訴   人  丙○○
訴 訟代理 人  嚴庚辰律師
複 代  理 人  吳碧娟律師
被 上  訴 人  乙○○
兼訴訟代理人  甲○○
上列當事人間請求排除侵害事件，上訴人對於民國97年3月11日
本院朴子簡易庭96年度朴簡字第106號第一審判決提起上訴，本
院於民國97年7月16日言詞辯論終結，判決如下：
    主  文
上訴駁回。
上訴費用由上訴人負擔。
    事 實 及 理 由
壹、程序方面：
一、當事人於第二審程序不得提出新攻擊防禦方法，但如不許其
    提出顯失公平者，不在此限，民事訴訟法第436條之1準用同
    法第447條第1項第6款，定有明文；其立法理由為：「審判
    所追求者，為公平正義之實現，如依各個事件之具體情事，
    不准許當事人提出新攻擊或防禦方法，顯失公平者，應例外
    准許當事人提出之，否則法院之裁判殆失其意義」。上訴人
    於本院上訴第二審提出有權占有之防禦方法，玆審酌上訴人
    之主張不甚礙訴訟上之終結，且本件如不許上訴人提出此項
    防禦方法，則上訴人勢必無從維護其權利，對上訴人而言，
    顯失公平，故許上訴人此部分之抗辯（至其抗辯有無理由詳
    如后述），併予敘明。
貳、實體方面：
一、被上訴人起訴主張：
（一）坐落嘉義縣義竹鄉○○○段竹圍小段1177地號，地目田，
      面積858平方公尺（下稱系爭土地），為被上訴人2人所有
      。上訴人未經被上訴人之同意，自民國96年7月8日起迄今
      ，於系爭土地上興建納骨塔，雖被上訴人提出兩造之先人
      徐進與黃江水生前所簽立之讓渡書，惟系爭土地之地目為
      「田」、使用分區為「特定農業區」、使用地類別為「農
      牧用地」，即所謂耕地或農地，依據修法前農業發展條例
      第30條前段規定，每宗耕地不得分割或移轉為共有，系爭
      讓渡書約定買賣其中特定部分之土地，顯然違反上述強制
      禁止規定，為法律所不許。讓渡書既係以自始客觀不能之
      給付為契約之標的，依民法第246條第1項規定，該契約為
      無效，該讓渡書既屬無效，上訴人即為無權占有使用系爭
      土地，爰本於民法第767條所有物返還請求權之規定，提
      起本訴。
（二）二審除主張援引原審之書狀及陳述外，並補稱：
   1、按每宗耕地不得分割及移轉為共有，為農業發展條例修法
      前所明定。次按民法所定買賣標的者，限於物、權利、債
      權或其他權利，此觀民法第348條及第350條之規定自明。
      而所有人依同法第765條所定之使用、收益及處分其所有
      物，均僅為所有權之權能，尚非權利，不得作為買賣之標
      的，上訴人主張讓渡書非土地買賣，係永久使用權之買賣
      ，顯有違上述之規定。
   2、本件原審歷經8個月之審理，上訴人於一審時已主張讓渡
      書係土地買賣契約書；於二審時變更主張，不符合民事訴
      訟法之規定。
（三）並聲明：1.請求駁回上訴。2.訴訟費用由上訴人負擔。
二、上訴人則以：
（一）系爭土地是先父黃江水於77年間向被上訴人之先父徐進購
      買作為供奉祖父母、叔父之墳墓使用，並依約給付買賣價
      金完畢，有簽立之讓渡書及證人黃正宏為證，又因系爭土
      地地目為「田」，依88年修正前之農業發展條例第30條規
      定，無法移轉登記，徐進乃與黃江水簽立讓渡書，於祖父
      母、叔父葬於系爭土地上近20年，亦為徐進所明知，期間
      亦未表示異議，徐進死亡後，其繼承人即被上訴人等2人
      現突以契約無效為由，提起拆除地上物之訴訟，使黃江水
      之繼承人即上訴人受不虞之損害，被上訴人2人行使權利
      顯然違反民法第148條及修正前民法第219條之誠信原則，
      被上訴人之請求應無理由。
（二）二審除主張援引原審之書狀及陳述外，並補稱：
   1、上訴人之父黃江水生前與被上訴人之父徐金簽立讓渡書，
      由黃江水支付72,400元，而取得面積18.1坪之墓地，雙方
      在讓渡書中並未約明「辦理所有權移轉登記」，顯見雙方
      應明知依當時之法令不能移轉登記，對黃江水與徐進雙方
      而言支付金錢的目的並非在辦理土地移轉登記，而係著重
      在「墓地之永久使用權利」，此觀讓渡書內開宗明義即稱
      「因土地（墓地用）買賣事」，故應解為支付金錢係墓地
      永久使用權之對價，始符合當事人之真意，且徐進在94年
      間始去世，在長達17年的漫長歲月裡，徐進從未主張讓渡
      書無效，更足徵當時雙方確係就「墓地永久使用權」為買
      賣，既係就墓地使用權之買賣，即與農地所有權之買賣不
      同，自無受農業發展條例不得細分之限制，原審認買賣契
      約無效即有誤會。
   2、實務上有認甲向乙購買一筆農地內之特定部分，依約付清
      價金，乙亦交付該特定部分之土地與甲使用，後因農業發
      展條例公佈實施因而不能辦理分割登記，乙乃以甲無權佔
      有訴請返還土地之問題，經司法院（71年3月司法院司法
      業務研究第1期）研究後雖認因農地發展條例之實施而不
      能辦理分割，但契約並非無效，甲之占有土地係乙依買賣
      契約交付而來，自難認無權占有，上開事實案例適與本件
      相同，被上訴人自不得主張上訴人為無權占有。
三、爭點事項：
（一）不爭執事項：
   1、系爭土地，地目田，面積858平方公尺，土地使用分區為
      「特定農業區」，使用地類別為「農牧用地」，且為被上
      訴人二人所共有。
   2、系爭土地是上訴人之先父黃江水於77年1月26日向被上訴
      人之先父徐進購買作為供奉祖父母、叔父之墳墓使用，並
      依約給付買賣價金完畢，並簽立讓渡書1紙為證。
   3、系爭土地如測量圖上Ａ部分由上訴人興建納骨塔占有中。
（二）爭執事項：
   1、上訴人之父黃江水生前與被上訴人之父徐金簽立讓渡書中
      ，係「土地部分所有權」之買賣，抑係為「土地永久使用
      權」之買賣。
   2、前揭讓渡書是否無效？
   3、上訴人得否依前揭讓渡書就系爭土地主張有權占有？
   4、被上訴人主張拆除地上物是否違反民法第148條及修正前
      民法第219條誠信原則之規定？
四、得心證之理由：
（一）系爭讓渡書係「土地部分所有權」之買賣，抑係為「土地
      永久使用權」之買賣：
   1、兩造先父於77年1月26日書立之讓渡書，其內容為「因土
      地（墓地用）買賣事，雙方約定如下：一「乙方（即被上
      訴人之先父徐進）將座落頭竹村段公墓旁邊土地乙塊面積
      18.1坪賣給甲方（即上訴人之先父黃江水）」二「每坪成
      交單價新台幣4000元…」，此有讓渡書影本可證（參原審
      卷第36頁），並為兩造所不爭執，自屬真實。
   2、按解釋意思表示，應探求當事人之真意，不得拘泥於所用
      之辭句。民法第98條定有明文。次按解釋契約，固須探求
      當事人立約時之真意，不能拘泥於契約之文字，但契約文
      字業已表示當事人真意，無須別事探求者，即不得反捨契
      約文字而更為曲解（最高法院17年上字第1118號判例參照
      ）。如上所述，系爭讓渡書開宗明義即係表明「土地（墓
      地用）買賣事.. 」，其一、二項亦係表明土地之買賣，
      雖其括弧上有（墓地用）之記載，然此係買受人買受土地
      用途之載明，非即在表明土地「使用權」之買賣。是系爭
      讓渡書之文字業已表示當事人係為土地所有權之買賣，參
      之上述最高法院之判例所述，即不得反捨契約文字而更為
      曲解系爭讓渡書係土地使用權之買賣。
   3、上訴人雖主張雙方於讓渡書中既未約明辦理所有權移轉登
      記，顯見雙方應明知依當時之法令係不能移轉登記，故雙
      方支付金錢之目的並非辦理土地移轉登記，而係著重在「
      墓地之永久使用權利」云云。惟此為被上訴人所否認，且
      系爭讓渡書已就買賣標的及價金為意思表示合致，雖未載
      明究為出售「土地所有權」或「土地永久使用權」，惟綜
      合觀察該讓渡書之用字遣詞，僅及於買賣系爭土地所有權
      ，蓋該讓渡書內並未有任何堪以佐證其有約定買賣「土地
      永久使用權」之相關資料，是上訴人之主張雙方係買賣土
      地永久使用權等情，難信為真實。
   4、綜上，該讓渡書應僅為土地所有權之買賣無疑。
（二）系爭讓渡書是否有效：
   1、系爭土地位於義竹鄉，其使用分區為特定農業區，使用地
      類別為農牧用地，地目為田地，此有土地登記謄本在卷可
      證（參原審卷第7頁）。而依當時有效之農業發展條例第3
      條第1項第10、11款所定：「農業用地：指供農作、森林
      、養殖、畜牧及與農業經營不可分離之農舍、畜禽舍、倉
      儲設備、曬場、集貨場、農路、灌溉、排水及其他農用之
      土地。耕地：指農業用地中依區域計畫法編定之農牧用地
      ，或依都市計畫法編為農業區、保護區之田、旱地目土地
      ，或依土地法編定之農業用地，或未依法編定而土地登記
      簿所記載田、旱地目之土地」。顯見系爭土地於77年1 月
      26日買賣時係屬農地及耕地。
   2、按每宗耕地，不得分割移轉為共有。又按以不能之給付為
      契約標的者，其契約為無效。但其不能情形可以除去，而
      當事人訂約時並預期於不能之情形除去後為給付者，其契
      約仍為有效。89年1月26日修正前之農業發展條例第30條
      第1項前段、民法第246條第1項分別定有明文。觀諸該讓
      渡書內容，並未約定雙方於得為分割時再為移轉登記，或
      於法令規定限制解除後再進行土地移轉登記。而上訴人雖
      主張兩造間有口頭約定註明「待日後可以分割時再為移轉
      」，然此情已為被上訴人所否認，且上訴人亦未能提出證
      據以實其說，上訴人此部分之主張，並不可採。故上開讓
      渡書之契約，明顯違反當時農業發展條例第30條之規定，
      又無民法第246條第1項之例外情形，依前揭法文規定，應
      係以不能之給付為契約，自屬無效。
   3、上訴人另張實務上有認甲向乙購買一筆農地內之特定部分
      ，依約付清價金，乙亦交付該特定部分之土地與甲使用，
      後因農業發展條例公佈實施因而不能辦理分割登記，乙乃
      以甲無權佔有訴請返還土地之問題，經司法院（71年3月
      司法院司法業務研究第1期）研究後雖認因農地發展條例
      之實施而不能辦理分割，但契約並非無效，甲之佔有土地
      係乙依買賣契約交付而來，自難認無權占有，上開事實案
      例適與本件相同，被上訴人自不得主張上訴人為無權占有
      云云。惟查，農地發展條例係於72年8月1日增訂第30條第
      1 項前段之規定「每宗耕地，不得分割移轉為共有。但因
      出售與毗鄰耕地自耕地自耕農而與其耕地合併者，得為分
      割第30條每宗耕地，不得分割移轉為共有」。修正前之69
      年1月30日農業發展條例並無「耕地不得分割移轉為共有
      」之規定，亦即72年8月1日前之耕地係得分割移轉為共有
      ，上訴人所舉之司法院71年3月司法院司法業務研究第1期
      所舉之事實，係買賣部分農地時，依法規得分割移轉為共
      有，嗣後法規修正為「耕地不得分割移轉為共有」，原買
      賣契約是否有效之問題。與本件係買賣部分耕地時，依法
      規不得分割移轉為共有，嗣後法規修正為耕地得分割移轉
      為共有之情形然不同，自無從比附援引，上訴人此部分
      之主張，顯屬誤會，併予敘明。
（三）上訴人得否依前揭讓渡書就系爭土地主張有權占有？
      如前所述，系爭讓渡書買賣自始不能分割之耕地契約，依
      民法第246條第1項為無效已如前述，則上訴人主張其為有
      權占有即失所依據。
（四）主張拆除地上物是否違反民法第148條及修正前民法第219
      條誠信原則之規定？
   1、本件讓渡書契約之訂定日期為77年1月26日，契約當事人
      為兩造之先父，惟因該讓渡書之訂立係違反當時有效之法
      令，依民法之規定應屬無效。另按依區域計畫公告實施後
      ，不屬第11條之非都市土地，應由有關直轄市或縣（市）
      政府，按照非都市土地分區使用計畫，製定非都市土地使
      用分區圖，並編定各種使用地，報經上級主管機關核備後
      ，實施管制。變更之程序亦同。其管制規則，由中央主管
      機關定之。前項非都市土地分區圖，應按鄉、鎮（市）分
      別繪製，並利用重要建築或地形上顯著標誌及地籍所載區
      段以標明土地位置第（區域計畫法第15條）；違反本法第
      15條第1項之規定者，應科處新台幣6萬元以上30萬元以下
      之罰鍰，並得限期令其變更使用、停止使用或拆除其地上
      物恢復原狀（區域計畫法第21條第1項）；不依限變更土
      地使用或拆除者，並得處6個月以下有期徒刑或拘役（區
      域計畫法第22條）。是上訴人之祖墳位於被上訴人所有之
      特定農業區耕地上，依區域計畫法第15條之規定係不得作
      為墳墓用地，否則土地所有權人即被上訴人將有被科處罰
      鍰、甚至負擔刑事責任之可能，故被上訴人為避免自己遭
      受來自公權力之處罰而請求上訴人排除侵害，非可謂係違
      反公共利益或以故意損害他人為主要目的，亦無違誠信原
      則。
   2、按權利之行使，不得違反公共利益，或以損害他人為主要
      目的。行使權利，履行義務，應依誠實及信用方法。民法
      第148條第1項定有明文。又按民法第148條係規定行使權
      利，不得以損害他人為主要目的，若當事人行使權利雖足
      使他人喪失利益，而茍非以損害他人為主要目的，即不在
      該條所定範圍之內（最高法院45年台上字第105號判例）
      。再按權利之行使，是否以損害他人為主要目的，固應就
      權利人因權利行使所能取得之利益，與他人及國家社會因
      其權利行使所受之損失，比較衡量以定之。倘其權利之行
      使，自己所得利益極少而他人及國家社會所受之損失甚大
      者，非不得視為以損害他人為主要目的，此乃權利社會化
      之基本內涵所必然之解釋（最高法院71年台上字第737號
      著有判例）。惟權利之社會化固應強調，但個人權利之保
      護仍為現行民法之基本原則，為公共利益而限制私權，其
      他特別法多沒有規定，故之此不確定法律概念之適用，應
      力求嚴謹審慎，妥為衡量公益與利益之衝突，就個案予以
      具體化，使法律之適用趨於合理、客觀。查被上訴人依民
      法第767條物上請求權之規定請求上訴人拆除地上物，就
      權利之行使而言，主觀上並非以損害他人為主要目的，就
      權利之行使結果，可收回土地，且前開土地買賣契約既屬
      無效，上訴人亦無法取得該地之所有權，故被上訴人權利
      之行使與他人所受損失，比較衡量之，不能視為有以損害
      他人為主要目的。
   3、綜上所述，上訴人主張被上訴人請求拆除地上物係權利濫
      用及違反誠信原則云云，容有未洽。
（五）按所有人對於無權占有或侵奪其所有物者，得請求返還之
      （民法第767條前段）。系爭土地為被上訴人2人所共有，
      上訴人占有系爭土地如測量圖上Ａ部分並興建納骨塔，既
      係無權占有，且被上訴人請求上訴人拆除地上物，既無權
      利濫用或有違反誠信原則，從而被上訴人請求上訴人應將
      坐落系爭地號土地上如附圖所示Ａ部分，面積0.009706公
      頃墳墓移除，並將土地返還原告，洵屬於法有據，應予准
      許。從而原審本於同上理由，為被上訴人勝訴之判決，並
      審酌移除墳墓非立時可就，該墳墓需另覓遷葬地點，應有
      較長之時間始克履行等實際情況，爰訂履行期間為6個月
      ，及依職權為宣告假執行及依聲請為免假執行之宣告，核
      無不合。上訴意旨指摘原判決不當，求予廢棄改判，為無
      理由，應予駁回。
五、本件事證已臻明確，兩造其餘攻擊防禦方法，核與判決結果
    不生影響，爰不逐一論述。
六、裁判費用負擔之依據：民事訴訟法第78條。
中    華    民    國    97    年    7     月    30    日
               民事第一庭  審判長法  官  林世芬
                                 法  官  游悅晨
                                 法  官  馮保郎
以上正本係照原本作成。
本判決不得上訴。
中    華    民    國    97    年    7     月    31    日
                                 書記官  王立梅


司法院資訊處製作；財團法人民間司法改革基金會備份。
